【裁判字號】    99,消債更,221
【裁判日期】    990913
【裁判案由】    更生事件
【裁判全文】
臺灣板橋地方法院民事裁定           99年度消債更字第221號
聲  請  人  謝麗華
即  債務人
代  理  人  林淑娟律師
上列當事人因消費者債務清理事件聲請更生，本院裁定如下：
    主  文
聲請人更生及保全處分之聲請均駁回。
聲請費用由聲請人負擔。
    理  由
一、本件聲請意旨略以：聲請人積欠金融機構債務共新臺幣（下
    同）1,220,000 元，消費者債務清理條例施行前，曾於民國
    95年7 月間參加中華民國銀行公會會員辦理消費金融案件無
    擔保債務協商機制，與最大債權金融機構中國信託商業銀行
    股份有限公司（下稱中信商銀）達成協商，約定自95年7 月
    起，分120 期，利率0%，每月10日繳納8,346 元。聲請人於
    90年6 月1 日起，任職於無敵科技股份有限公司（下稱無敵
    公司）擔任專櫃服務員，96年3 月之前派任於SOGO忠孝館，
    業績較佳，薪資也較高，惟96年4 月起改派其他駐點，每月
    薪資減少近1 萬多元，原每月協商金額8,346 元，也勉強繳
    納，但薪資減少，被迫無力償還，且尚有其他固定支出、房
    租、水電費、小孩教育費等，並非其惡意毀諾，乃因現實生
    活不得已。且聲請人無擔保或無優先權之債務總額未逾1,20
    0 萬元，復未經法院裁定開始清算程序或宣告破產，有不可
    歸責於己致履行顯有重大困難之事由，爰向法院聲請更生等
    語。
二、按債務人與金融機構協商成立者，不得聲請更生或清算，但
    因不可歸責於己之事由，致履行顯有重大困難者，不在此限
    ；本條例施行前，債務人依金融主管機關協調成立之中華民
    國銀行公會會員辦理消費金融案件無擔保債務協商機制與金
    融機構成立之協商，準用前項之規定，消費者債務清理條例
    第151 條第5 項、第6 項分別定有明文。是債務清償方案成
    立後，固由債務人按其條件履行，惟需於其後發生情事變更
    ，在清償期間收入或收益不如預期，致該方案履行困難甚或
    履行不能，因不可歸責於己，始能聲請更生或清算。此項規
    定旨在避免債務人任意毀諾已成立之協商，濫用更生或清算
    之裁判上債務清理程序，蓋以債務清償方案係經當事人行使
    程序選擇權所為之債務清理契約，債務人應受該成立之協議
    所拘束。債務人既已與金融機構協商成立，如認該協商方案
    履行有其他不適當情形，自仍應再循協商途徑謀求解決。次
    按，聲請更生或清算不合程式或不備其他要件者，法院應以
    裁定駁回之，但其情形可以補正者，法院應定期間先命補正
    ，復為同條例第8 條所明定。
三、查本件聲請人曾經參加中華民國銀行公會會員辦理消費金融
    案件無擔保債務協商機制，與中信商銀成立協商，雙方約定
    自97年7 月起，共分120 期，年利率0.00% ，聲請人應按月
    償還8,346 元至清償完畢為止，且聲請人於96年6 月毀諾等
    事實，業據提出前置協商機制協議書、前置協商無擔保債務
    還款計畫、中信商銀通知函、繳款證明6 紙（見本院卷第11
    至13、73頁）在卷可稽，並與本院依職權函查最大債權金融
    機構中信商銀結果相符，亦有中信商銀99年8 月23日民事陳
    報狀附卷足憑。是聲請人向本院聲請更生，自須符合「不可
    歸責於己致履行顯有重大困難之事由」之要件，方為適法，
    惟查：
  (一)聲請人陳稱：96年4 月起改派其他駐點，每月薪資減少近1
    萬多元，原每月協商金額8,346 元，也勉強繳納，但薪資減
    少，被迫無力償還，且尚有其他固定支出、房租、水電費、
    小孩教育費等，並非其惡意毀諾，乃因現實生活不得已等語
    。經查，聲請人於90年6 月1 日起任職於無敵公司，其於96
    年4 、5 月於無敵公司之實領薪資（即扣除福利金、勞、健
    保費等）分別為36,925、28,154元，是聲請人於96年5 月毀
    諾當時之實領薪資，固然比同年4 月之薪資減少8,771 元（
    即36,925元－28,154元＝8,771 元）。惟聲請人於95年7 月
    協商成立時起至96年6 月毀諾前一月（即96年5 月），每月
    平均實領薪資（即扣除所得稅、福利金、勞、健保費等）為
    49,246元（計算式：95年7 月＋42,031元＋8 月40,538元＋
    9 月39,768元＋10月40,310元＋11月107,442 元＋12月43,2
    44元＋95年年終獎金40,420元＋96年1 月37,790元＋2 月45
    ,409元＋3 月39,474元＋4 月36,925元＋5 月28,154元＝54
    1,703 元，541,703 元÷11個月＝49,246元；元以下四捨五
    入），96年6 月毀諾至96年12月之平均薪資則為52,323元（
    計算式：6 月32,121元＋7 月37,298元＋8 月37,983元＋9
    月36,370元＋10月38,319元＋11月34,501元＋12月107,368
    元＋96年年終獎金42,300元＝366,260 元，366,260 元÷7
    個月＝52,323元；元以下四捨五入），則其協商成立前後於
    無敵公司之平均實領薪資差異並不大，此有第三人無敵公司
    於99年8 月18日函所附之薪資明細表在卷可稽（見本院卷第
    54至57頁）。是以，聲請人此段期間之薪資所得並無明顯變
    動，自難認聲請人於協商成立後，有發生何不可歸責於己致
    履行協商困難或履行不能之情事。
  (二)再者，聲請人陳稱：其於94年5 月5 日至99年5 月4 日間，
    每月生活必要支出為房租11,000元、車資1,800 元、伙食費
    6,000 元、水電費3,000 元、固網379 元、室內電話費550
    元、手機電話費3,000 元、父母親扶養費6,000 元、小孩教
    育費8,000 元，合計38,529元，此有聲請人99年8 月23日民
    事陳報狀所附之必要支出數額計算表在卷可稽（見本院卷第
    77頁）。然如以96年度台灣省每人每月最低生活費9,509 元
    計算，再加計聲請人所陳報其每月實際支付其子扶養費8,00
    0 元、其父、母扶養費各3,000 元（見本院卷第9 頁），合
    計亦僅23,509元（計算式：9,509 元＋8,000 元＋3,000 元
    ＋3,000 元＝23,509元）。且姑不論聲請人前開所述每月之
    各項支出項目及其金額共38,529元是否屬實，及是否均屬合
    理必要之費用，惟以聲請人96年6 月毀諾至96年12月之平均
    實領薪資52,323元，扣除聲請人每月支出38,529元，尚餘13
    ,794元，猶足支付聲請人每月應繳納之協商金額8,346 元。
    且聲請人除有前開任職於無敵公司之薪資收入外，其於協商
    成立後之95年9 月起迄本院所函查之99年4 月，每月尚有數
    千元至逾萬元不等之南山人壽保險股份有限公司之業務津貼
    之收入，亦有南山人壽保險股份有限公司所檢送之聲請人之
    業務津貼表在卷可稽（見本院卷第96頁至第131 頁）。況聲
    請人於前開期間毀諾前後，每月猶有餘力持續繳納非屬生活
    必要之保險費用9,724 元【計算式：新光人壽保單號碼：MN
    BP5441月繳346 元＋保單號碼：MNBP9509月繳99元＋保單號
    碼：A2MBA32110月繳1,881 元＋南山人壽保單號碼：Ｚ00000
    0000月繳1,412 元＋保單號碼：Ｚ000000000月繳2,843 元＋
    （保單號碼：Ｚ000000000年繳13,890元＋保單號碼：Ｚ0000
    00000 年繳7,026 元）÷12個月＋三商美邦人壽保單號碼：
    000000000000半年繳8,39 9元÷6 個月＝9,724 元】，此有
    聲請人前開必要支出數額計算表在卷可稽（見本院卷第77頁
    ）。則聲請人前開每月平均繳納之保險費9,724 元，已逾前
    開協商金額每月8,346 元，亦證其履行中信商銀前開前置協
    商還款金額顯無重大困難，是其主張其因職務輪調致收入減
    少而有不可歸責事由致履行協商債務有重大困難云云，即非
    可採。
四、綜上所述，本件聲請人既無消費者債務清理條例第151 條第
    5 項但書所規定不可歸責於己之事由，則其本件更生之聲請
    ，無從准許，應予駁回。聲請人更生之聲請既經駁回，其保
    全處分之聲請即失所附麗，併予駁回。爰裁定如主文。
五、又銀行公會針對銀行公會協商案件已毀諾之客戶，業已決議
    可申請「個別協商一致性方案」，即由最大無擔保債權銀行
    依據前置協商清償方案之精神和原則，與債務人重新協商議
    訂符合債務人繳款能力之月付款金額，該方案最長為180 期
    ，利率最低為0%。是聲請人如認該清償協議之利率、期數有
    調整之必要俾利其清償，自得再向最大無擔保債權銀行申請
    協商，附此敘明。
六、至於聲請人預納之郵務送達費1,020 元，未實際支出之部份
    ，於本件聲請人更生之聲請駁回確定後，始另行發還聲請人
    ，附此敘明。
中    華    民    國    99    年    9     月    13    日
              民事第一庭    法      官  黃信樺
上為正本係照原本作成
如不服本裁定，應於裁定送達後10日內，以書狀向本院提出抗告
，並繳納抗告費新臺幣1千元
中    華    民    國    99    年    9     月    13    日
                            書  記  官  李佳靜

司法院資訊處製作；財團法人民間司法改革基金會備份。
